臺灣臺北地方法院民事判決　九十年度簡上字第六○七號
　　上　訴　人　乙○○
　　被上訴人　　甲○○
右當事人間請求給付票款事件，上訴人對於中華民國九十年八月二十二日本院台北簡
易庭九十年度北簡字第五四六號第一審判決提起上訴，本院判決如左：
    主      文
原判決關於命上訴人給付新台幣伍拾萬元，及自民國八十九年十一月二十二日起至
清償日止，按年息百分之六計算之利息部分，及假執行之宣告，暨除確定部分外訴訟
費用之裁判均廢棄。
右開廢棄部分，被上訴人在第一審之訴駁回。
第一審（除確定部分外）、及第二審訴訟費用由被上訴人負擔。
    事      實
甲、上訴人方面：
壹、聲明：如主文第一、二項所示。
貳、陳述：除與原審判決書所載者相同茲予引用外，補稱：
一、系爭發票日為民國八十九年九月二十八日、付款人為台北市第九信用合作社民生
    分社、支票號碼為ＢＴ0000000號、帳號為第00000000號、面額
    為新台幣（下同）五十三萬元之支票，雖發票欄上蓋有上訴人之印文，但此係遭
    訴外人夏慧芬即上訴人之前妻所偽造，且上訴人已向夏慧芬提起偽造文書之告訴
    ，並尚在審理中。是依民事訴訟法第一百八十三條之規定，請求裁定停止訴訟。
二、本院刑事庭九十年度訴字第六八七號判決，已認定夏慧芬偽造包括系爭支票在內
    之五十八紙支票，因而判處夏慧芬有期徒刑三年八月，並宣告沒收系爭支票，足
    稽系爭支票確係夏慧芬所偽造。
三、上訴人於知悉夏慧芬積欠龐大債務後，已與夏慧芬離婚。上訴人認為如果夏慧芬
    是以上訴人名義借錢的，願意償還，但如果是開立票據的，則與上訴人無關，上
    訴人不願代夏慧芬清償。而系爭五十萬元之借款，本來以為是沒有開票的，所以
    委託訴外人張哲平清償了兩期，嗣後知道系爭支票與前述五十萬元之借款是相同
    的一件事，就不再給付了。
、證據：除援用原審之立證方法外，補提本院九十年度訴字第六八七號刑事判決、
    九十年度北簡字第三七六二號民事裁定、離婚協議書、活期儲蓄存款存摺等影本
    為證，並聲請訊問證人夏慧芬。
乙、被上訴人方面：
壹、聲明：駁回上訴。
貳、陳述：除與原審判決書所載者相同茲予引用外，補稱：
一、上訴人於八十八年十二月二十二日親自向九信辦理支票存款，其中開戶申請書、
    約定書、印鑑卡上共有四處為上訴人所親簽，其後上訴人更以開戶之印鑑領取一
    百五十張支票使用，使用期間約一年，回籠支票共一百零七張。九信曾於八十九
    年六月及十二月抄送對帳單與上訴人，期間並通知退票六次，且經上訴人於八十
    九年九月十五日、十八日申請註銷退票紀錄二次，有票據使用查詢表可稽，足證
    系爭支票確為上訴人所申請開戶使用，且支票上之印鑑亦與銀行留存印鑑卡相符
    。系爭支票既為上訴人所申請，並以其預留之印鑑領用，票據上之印文亦為真正
    ，上訴人自應負發票人之責任。
二、上訴人既自陳曾委託夏慧芬處理並向銀行領用支票，且向九信辦理支票領取手續
    ，需要有上訴人之印章，亦足證上訴人應有將印章交付予夏慧芬之舉，換言之，
    上訴人既辦理開戶手續，且復將印章交付予夏慧芬，而夏慧芬亦使用該支票長達
    一年以上，自可推定上訴人曾授權夏慧芬開立系爭支票。
三、上訴人曾承認此筆債務，而請張哲平透過證人劉瓊華轉交兩次八千五百元與被上
    訴人。
四、又由上訴人交付印章與夏慧芬、夏慧芬使用上訴人之支票達一年以上、及於系爭
    支票退票後，上訴人猶承認該支票債務並曾分期攤還之事實，可證有民法第一百
    六十九條表見代理之適用。
五、縱如上訴人所稱，系爭支票係遭夏慧芬所盜用，亦為上訴人申請支票供夏慧芬使
    用於前、卻疏於與九信聯繫於後、又未能將印章妥善保管、竟將印章與支票一起
    供夏慧芬使用一年以上所致，上訴人前述之過失，造成被上訴人之損失，自應負
    民法第一百八十四條第一項侵權行為之責。
、證據：除援用原審之立證方法外，補提劉瓊華銀行存款紀錄、國軍人員薪資名冊
    等影本為證，並聲請訊問證人劉瓊華。
    理      由
甲、程序方面：
一、經查，本件被上訴人於原審原依票據關係請求，嗣於九十年四月二十七日以言詞
    辯論意旨狀，追加侵權行為之請求權基礎，有原審卷所附該言詞辯論意旨狀可稽
    ，且其請求之金額既逾五十萬元，本應適用普通程序，惟上訴人於原審嗣後之九
    十年八月八日言詞辯論期日時，並未對此程序事項行使責問權，則本件原審適用
    簡易程序，即無不合（最高法院八十六年度台簡上字第三十六號判決意旨參照）
    。
二、次按「訴訟中有犯罪嫌疑牽涉其裁判者，法院得在刑事訴訟終結前，以裁定停止
    訴訟程序。」民事訴訟法第一百八十三條定有明文。上訴人雖以前述法條請求停
    止訴訟程序，惟按「凡訴訟中若有犯罪嫌疑牽涉該訴訟之審判者，法院得於刑事
    訴訟終結前，命中止訴訟程序，係指該犯罪嫌疑事項，確有影響於該訴訟之審判
    ，非俟刑事訴訟解決，其民事訴訟即無由判斷者而言。」、「民事訴訟法第一百
    八十三條，係認法院有命中止其訴訟程序與否之裁量權，訴訟中有犯罪嫌疑牽涉
    其裁判時，法院斟酌情形，如認為以不中止訴訟程序為適當，自得不命中止。」
    最高法院著有十九年抗字第五六０號、二十九年抗字第一號判例亦分別可資參照
    ，而本院核以本件事證已臻明確，且無必俟夏慧芬涉偽造文書之刑事訴訟終結，
    即無由判斷之情形，認本件並無停止訴訟程序之必要，併予敘明。
乙、得心證之理由：
一、被上訴人起訴略以：其執有上訴人所簽發、發票日為八十九年九月二十八日、付
    款人為台北市第九信用合作社民生分社、支票號碼為ＢＴ0000000號、帳
    號第0000000號、面額為五十三萬元之系爭支票一紙，詎於八十九年十一
    月二十二日為付款提示，卻未獲兌現，是依票據關係提起本件訴訟；又主張(一)由
    上訴人自陳曾委託夏慧芬處理並向銀行領用支票，及上訴人將印章交付予夏慧芬
    之舉，可證上訴人曾授權夏慧芬開立系爭支票；(二)由上訴人交付印章與夏慧芬、
    夏慧芬使用上訴人之支票達一年以上、及於系爭支票退票後，上訴人猶承認該支
    票債務，並曾透過訴外人張哲平分期攤還二次之事實，可證有表見代理之適用；
    及(三)上訴人對開戶過程、領取支票過程、印章及支票之保管顯有過失，故縱系爭
    支票為夏慧芬所偽造，上訴人亦應負侵權行為之責，是請求上訴人給付五十三萬
    元，並自八十九年九月二十八日起至清償日止，按年息百分之六計算之利息（其
    中被上訴人請求自八十九年九月二十八日起至八十九年十一月二十一日止，以年
    息百分之六計算之利息部分，經原審為敗訴之判決，未據被上訴人提起上訴，已
    告確定）。
二、被上訴人則以：系爭支票係其與前妻即證人夏慧芬所偽造，其不知有支票使用之
    情事，故不應負票據上責任等語置辯。
三、本件被上訴人主張其執有發票人欄印文為「乙○○」字樣之系爭支票，惟於八十
    九年十一月二十二日為付款提示，卻未獲兌現之事實，業據其提出支票、退票理
    由單為證，並為上訴人所不爭執，堪信為真實。
四、上訴人雖不爭執系爭支票上印文之真正（原審九十年四月十一日言詞辯論筆錄參
    照，附於原審卷第二十三頁）、亦不爭執系爭支票帳戶為其所親自開立，惟辯稱
    其並未領得支票使用、且系爭支票為夏慧芬所偽造，是本件所首應審酌者，係上
    訴人此部分之抗辯是否成立？經查：
  (一)上訴人前述辯稱之事實，核與證人夏慧芬結證稱：「（提示系爭支票，有無看過
    ？）這是我開的，這張票我原來是開給劉瓊華，我借五十萬，三萬元是利息，到
    期時劉直接提示這張票。」、「（為何蓋上訴人的章？）因為上訴人是我的前夫
    ，所以用他的帳戶及印章。我總共用了五本支票簿，一本二十五張，最後一本還
    有一張未用。我並沒有經過上訴人的同意，前後一百多張支票都是用在我自己的
    生意，與上訴人無關。」、「（上訴人為何會去開戶？）我自己的票有問題，不
    能用，所以當初是以需要繳保險金為由，請上訴人陪我去開戶，印章是家裡本來
    就在用的，當時沒有刻新的印章，就用家裡的這個章去開戶。當時只是說要用來
    繳保險金。後來九信通知我可以去領支票了，我就去領來用，上訴人並不知道支
    票簿已經下來了，我還告訴他因為他是公務人員不能領支票，上訴人從頭到尾都
    不知道有支票這件事。」等語相符（本院九十一年四月二十五日準備程序筆錄參
    照）。本院核以夏慧芬前述之證詞，足以使其自陷於刑事追訴，認如非有實情，
    夏慧芬應不至於為如此證詞；並審酌上訴人與夏慧芬原為夫妻關係，則上訴人協
    助證人夏慧芬開立支票帳戶以供夏慧芬繳交保費後，將開戶用印章置於家中，使
    夏慧芬有機會取得該印章，嗣並領用支票且開立系爭支票之情形，亦無不合常理
    之處，認前述夏慧芬之證詞，應可採信。
  (二)次查，本院九十年度訴字第六八七號刑事判決，亦認定夏慧芬先以繳交保險費為
    由使上訴人開立支票帳戶，嗣再擅自領取空白支票使用，並偽造系爭支票在內之
    五十八張支票（該判決附表二編號五十二號支票即為系爭支票），核與上訴人之
    主張及前述夏慧芬之證詞相符，經本院依職權調取前述刑事卷宗查核無訛，並有
    卷附該判決書可稽。故上訴人主張其雖然親自開立支票帳戶、惟未取得支票使用
    、系爭支票係夏慧芬盜用上訴人印章所偽造之事實，應堪信為真實。
  (三)末按「盜用他人印章為發票行為，即屬票據之偽造。被盜用印章者，因非其在票
    據上簽名為發票行為，自不負發票人之責任，此項絕對的抗辯事由，得以對抗一
    切執票人。」最高法院五十一年台上字第三三０九號判例可資參照。是以系爭支
    票上「乙○○」之印文雖屬真正，但該印文既係夏慧芬盜用上訴人之印章所蓋，
    系爭支票即屬偽造，則揆諸前述判例，上訴人自毋庸負負發票人之責；又系爭支
    票既屬夏慧芬所偽造，則夏慧芬自未獲上訴人之授權，從而，被上訴人主張上訴
    人應負授權人責任，亦屬無據。
五、被上訴人雖另主張由上訴人交付印章與夏慧芬、夏慧芬使用上訴人之支票達一年
    以上、及於系爭支票退票後，上訴人猶承認該支票債務並曾分期攤還之事實，可
    證有表見代理之適用，惟查：
  (一)按「表見代理云者，即代理人雖無代理權而因有可信其有代理權之正當理由，遂
    由法律課以授權人責任之謂，而代理僅限於意思表示範圍以內，不得為意思表示
    以外之行為，故不法行為及事實行為不僅不得成立代理，且亦不得成立表見代理
    。」最高法院五十五年台上字第一０五四號判例可資參照。本件夏慧芬偽造系爭
    支票既屬不法行為，如前所述，則揆諸前述判例，本件已無成立表見代理之餘地
    。
  (二)況按「由自己之行為表示以代理權授與他人，或知他人表示為其代理人而不為反
    對之表示者，對於第三人應負授權人之責任。」民法第一百六十九條前段定有明
    文，是以上訴人必須有(1)以行為表示授權予夏慧芬開立系爭支票、或(2)知夏慧芬
    表示其為上訴人之代理人而不為反對表示之情形，始應向被上訴人負授權人之責
    。然查，系爭支票既為夏慧芬所偽造、被上訴人亦不認識上訴人及夏慧芬（此為
    被上訴人所自陳，見卷附本院九十年度訴字第六八七號刑事判決理由欄第一點）
    、且被上訴人係透過證人劉瓊華之轉交而取得系爭支票（此為證人劉瓊華所結證
    無訛，本院九十一年六月十三日言準備程序筆錄參照），則自夏慧芬開立系爭支
    票至被上訴人取得系爭支票止，上訴人自應無任何行為可令被上訴人相信上訴人
    已授權予夏慧芬；而上訴人雖曾給付透過訴外人張哲平給付證人劉瓊華八千五百
    元二次，然此亦為被上訴人收受系爭支票後所發生之事實，不能因此即稱上訴人
    於夏慧芬以上訴人名義開立系爭支票及交付之當時，不為反對之表示。從而，被
    上訴人主張上訴人應依表見代理之規定，負授權人之責，即乏所據。
六、被上訴人雖另主張上訴人於開戶過程、領取支票過程、印章及支票之保管均顯有
    過失，故縱系爭支票為夏慧芬所偽造，上訴人亦應負侵權行為之責。惟查：上訴
    人與夏慧芬間既原為夫妻關係，則其協助夏慧芬開立系爭支票帳戶後，未能預見
    夏慧芬趁此機會為犯罪行為，而將開戶印章置於家中，自屬合理，難稱有何過失
    可言；況被上訴人亦未能證明其於收受系爭支票時，已確認該支票上「乙○○」
    印文為真正，則無論上訴人是否有前述之過失，亦與被上訴人因此所受損害之間
    ，並無因果關係。故被上訴人主張依據侵權行為法律關係，上訴人應負損害賠償
    之責，並無理由。
七、綜上所述，系爭支票既為夏慧芬所偽造，上訴人自無須負發票人或授權人責任；
    而被上訴人以表見代理為由請求上訴人負授權人責任、及以侵權行為法律關係請
    求上訴人負損害賠償責任，亦無理由，則其請求被上訴人給付五十三萬元，即自
    系爭支票提示日即八十九年十一月二十二日起至清償日止，按年息百分之六計算
    之利息，即無理由，不應准許。原審判命上訴人為前述之給付，並依職權為假執
    行之宣告，自有未洽。上訴意旨指摘原判決此部分不當，求予廢棄改判，為有理
    由，自應由本院予以廢棄改判，如主文第二項所示。
八、本件事證已臻明確，兩造其餘攻擊防禦方法及所提之證據，核與判決結果無影響
    ，毋庸一一論述，附此敘明。
九、結論：本件上訴為有理由，依民事訴訟法第四百三十六條之一第三項、第四百五
    十條、第七十八條，判決如主文
中　　　華　　　民　　　國　　九十一　　年　　　七　　　月　　二十六　　日
                                            民事第三庭審判長法官　楊絮雲
                                                            法官  李維心
                                                            法官  林鴻達
本件正本係照原本作成
本件不得上訴
中　　　華　　　民　　　國　　九十一　　年　　　七　　　月　　二十六　　日
                                                      法院書記官  林秀娥
